臺灣臺北地方法院民事判決　　　　　　 100年度保險字第16號
原　　　告　詹秀嬌
被　　　告　新光產物保險股份有限公司
法定代理人　吳盺紘
訴訟代理人　吳藺薇
　　　　　　林獻堂
上列當事人間給付保險金事件，本院於中華民國100 年11月18日
言詞辯論終結，判決如下：
    主  文
原告之訴駁回。
訴訟費用由原告負擔。
    事實及理由
壹、程序部分：
    按訴狀送達後，原告不得將原訴變更或追加他訴。但擴張或
    減縮應受判決事項之聲明者，不在此限，民事訴訟法第255
    條第1 項第3 款定有明文。查本件原告起訴時，其訴之聲明
    原為：被告應給付原告新臺幣（下同）60萬元及自支付命令
    繕本送達日起至清償日止，按年息5%計算之利息。嗣於100
    年3 月18日具狀變更聲明為：被告應給付原告60萬元及自發
    生火災日即保險賠償日起至清償日止之延滯利息（見本院卷
    第20頁）。又於本院100 年5 月10日言詞辯論期日當庭變更
    聲明為：被告應給付原告50萬元及自95年12月18日起至清償
    日止，按年息5%計算之利息（見本院卷第39頁）。核屬減縮
    應受判決事項之聲明，揆諸前開規定，應予准許。
貳、實體部分：
一、原告起訴主張：
    原告於95年8 月與他人為共同被保險人，就位於花蓮縣花蓮
    市○○路429 、431 、433 、435 號及花蓮縣花蓮市○○路
    81號之建築物（下稱系爭建物），以2,500,000 元之保險金
    額，向被告投保產物保險。系爭建物於95年12月17日凌晨發
    生火災燒燬，原告在發生日後，經調解委員會申訴及向被告
    聲請理賠，並向法院控訴侵佔等，不間斷要求理賠，被告一
    再找理由搪塞，故未罹於時效。被告主張已給付另4 人理賠
    金1,951,810 元，然依受款帳戶明細表顯示係內部作業流程
    ，未有會計明細簽收單及內部審核三級章簽名蓋章，未落實
    執行給付保險金額。原告就系爭建物持分1/5 ，依據兩造保
    險契約，被告自應給付原告1/5 理賠金即500, 000元。爰依
    兩造間之保險契約關係提起本訴，並聲明：被告應給付原告
    50萬元，暨自95年12月18日起至清償日止，按年息5%計算之
    利息。
二、被告則以：
    原告曾於95年向被告投保商業火災保險，95年12月17日凌晨
    2 時32分發生之火災為系爭保險承保範圍，原告於斯時起即
    可行使權利，然其於100 年方起訴，顯已逾保險法第65條規
    定2 年消滅時效。又依民法第129 條第1 項第2 款規定，消
    滅時效可因「承認」而中斷，所謂承認，指義務人向請求權
    人表示承認其請求權存在之觀念通知，始生承認效力，惟被
    告所述「在未為判決確定之前，本公司暫不核賠」、「本公
    司靜待司法判決以為理賠依據」之意思表示，係分別向花蓮
    地方法院與花蓮縣政府所為，顯不符「承認」之義，時效亦
    不因此中斷。被告已將4/5 之理賠金1,951,810 元於97年1
    月8 日匯入共同被保險人之一詹森泉台企花蓮分行之帳戶。
    依被告委請大華公證有限公司所出之公證報告所示，系爭保
    險標的物折舊後淨損：2,439,762 元，依兩造簽訂保險契約
    第2 條第8 款、第25條第1 項等規定，保險標的物之理賠係
    以保險事故發生時之實際價值為準，即以重建或重置所需之
    金額扣除折舊後之餘額為準，原告請求之標的金額顯屬無由
    。又依系爭保險契約第36條中段規定，原告今已向侵權行為
    人起訴並獲勝訴判決確定（臺灣高等法院花蓮分院98年度上
    易字第41號民事判決），原告不應再向被告請求理賠給付等
    語，資為抗辯。並聲明：原告之訴駁回；如受不利判決，願
    供擔保請准宣告免假執行。
三、查原告與訴外人詹華新、胡仲毅、詹勝子、詹大英等人為共
    同被保險人，於95年8 月28日向被告公司投保系爭商業火險
    ，保險期間1 年，保險金額為250 萬元。95年12月17日凌晨
    2 時32分，因花蓮市○○路81號「歐斯達複合式餐飲」廚師
    黃欣原使用瓦斯爐油炸食物不當引發火災，致燒燬花蓮縣花
    蓮市○○路81號、林森路427 、429 、431 、433 、435 號
    等多間房屋（下稱系爭火災）。兩造就給付保險金乙事經花
    蓮縣消費爭議調解委員會於96年6 月27日、同年8 月1 日調
    解均不成立。惟詹華新、胡仲毅、詹勝子、詹大英等人於96
    年11月14日與被告達成理賠金額為2,439,762 元之協議，並
    簽署接受書及代位求償同意書，被告乃以96年12月11日新產
    火發字第960966號函知原告「詹大英等其餘4 人同意接受其
    以2, 439,763元為最終賠款並簽署在案，請原告於文到5 日
    內簽署結案，否則將逕行賠付其餘被保險人」等語，因原告
    不接受上述理賠金額，被告乃依比例於97年1 月8 日先行匯
    付該4 人之保險理賠金1,951,810 元至詹森泉帳戶。原告則
    向臺灣花蓮地方法院對黃欣原起訴請求損害賠償，經臺灣花
    蓮地方法院於98年4 月30日以96年度重訴字第45號判決黃欣
    原應給付詹秀嬌1,127,943 元，黃欣原不服提起上訴，經臺
    灣高等法院花蓮分院於99年1 月8 日以98年度上易字第41號
    駁回上訴確定。嗣原告又對「歐斯達複合式餐飲」負責人林
    晏渝及新安東京海上產物保險股份有限公司（下稱新安東京
    海上產物）向本院起訴請求損害賠償，經本院於100 年6 月
    30日以99年度保險字第115 號判決「歐斯達複合餐飲」即林
    晏渝應給付詹秀嬌1,127,943 元（現由臺灣高等法院100 年
    度保險上易字第27號審理中）。原告乃再向本院對新安東京
    海上產物提起給付保險金訴訟，經本院於100 年7 月28日以
    100 年度保險字第31號判決新安東京海上產物應給付詹秀嬌
    239,343 元（現由臺灣高等法院100 年度保險上字第40號審
    理中）等情，為兩造所不爭執，並有新光產物保險股份有限
    公司商業火險續保要保書、火險保險明細表、花蓮縣消防局
    火災證明書、接受書、被告公司受款帳戶明細表、代位求償
    權同意書、花蓮縣消費爭議調解委員會調解筆錄、臺灣中小
    企業銀行花蓮分行100 年5 月13日100 花蓮偵字第179 號函
    及活期存款交易明細、商業火災保險基本條款、大華公證有
    限公司中間報告書、上述民事判決書等件附件可稽（見本院
    99年度司促字第29569 號卷第4 、6 、7 頁、本院卷第22、
    23、24、35、36、37、44、78、79、85、95、96頁、第123
    至13 3頁），復經本院調閱臺灣花蓮地方法院96年度重訴字
    第45號民事卷宗查對無訛，堪信為真正。
四、原告主張系爭保險標的物於95年12月17日因系爭火災發生損
    毀，伊得依系爭保險契約之約定請求被告給付保險金50萬元
    等語，則為被告所否認，並以上開情詞置辯。是本件應審究
    者為：(一)本件保險理賠之請求權是否罹於時效？(二)原告依系
    爭保險契約關係，請求被告給付保險理賠金50萬，有無理由
    ？茲分述如下：
  (一)本件保險理賠之請求權是否罹於時效？
  1.被告辯稱：系爭保險事故於95年12月17日凌晨2 時32分發生
    ，則原告可行使之保險金請求權自斯時起算，已逾2 年時效
    等語。原告則主張：伊多次無間斷向被告申請理賠並申請調
    解，係被告找各種理由搪塞拒絕理賠，並未罹於時效等語。
  2.查原告於95年8 月28日向被告投保系爭商業火險，95年12月
    17日凌晨2 時32分發生系爭火災，為兩造簽訂系爭火險承保
    理賠範圍等情，為被告所不爭執（見本院卷第34頁）。又參
    諸原告與訴外人詹大英等5 人所出具96年5 月24日保字第96
    003 號函所載，渠等於96年3 月4 日寄出火災出險賠償申請
    向被告申請理賠等語，有前揭函文可稽（見本院卷第72頁背
    面），堪認原告係於96年3 月4 日向被告請求給付保險金。
    惟因兩造就理賠金額迭有爭議，原告乃於96年6 月4 日申請
    花蓮縣消費爭議調解委員會進行調解，兩造於96年6 月27日
    經花蓮縣消費爭議調解委員會調解結果，被告雖提出按重置
    價3 成理賠106 萬元，但願從寬理賠170 萬元之意見，然與
    原告等主張250 萬元理賠金有差距，經花蓮縣消費爭議調解
    委員會裁示「請貴公司將理賠方式及得以理賠金額以書面回
    覆申請人，擇期再調」。被告事後遂以96年7 月3 日新產火
    賠字第96020 號函覆原告稱「經核算保險標的物重置價值3,
    388,946 元，因標的物使用已逾折舊年限，遂依重置價值30
    % （1,069,185 元）作為損失理賠金額，合於損害填補原則
    ，實無不妥，並同意從寬採重置價值50 %（約1,700,000 元
    ）為本案最終賠款金額」等語。兩造嗣於96年8 月1 日再經
    花蓮縣消費爭議調解委員會調解，被告提出從寬認定以170
    萬元理賠，並須簽會上層才能確定能否先行賠付已認定賠付
    部分金額之意見，核仍與原告等主張給付足額250 萬元理賠
    金相齟齬，經花蓮縣消費爭議調解委員會裁示「雙方意見不
    一致，調解不成立」。惟詹華新、胡仲毅、詹勝子、詹大英
    等人於96年11月14日與被告協商後達成理賠金額2,439,762
    元之協議，並簽署接受書及代位求償同意書，被告乃又以96
    年12月11日新產火發字第960966號函通知原告「同意以2,43
    9,762 元為最終賠款，並經詹大英等其餘4 人同意接受簽署
    在案，請原告於文到5 日內簽署結案，否則將逕行賠付其餘
    被保險人」等語，因原告不接受上述理賠金額，被告乃依比
    例於97年1 月8 日先行匯付該4 人之保險理賠金1,951,810
    元至詹森泉帳戶。原告於97年10月1 日又請求花蓮縣消費爭
    議調解委員會重行調解，惟經花蓮縣消費爭議調解委員會依
    消費爭議調解辦法第5 條第1 項第6 款規定函詢被告意見，
    因被告表示不同意重行調解，故以97年10月17日府行法字第
    0970160234號函覆原告稱所請重行調解一事，因相對人（即
    被告）不同意而無法受理。被告公司復再以99年8 月9 日新
    產火發字第991050號函通知原告「就台端與他人為共同被保
    險人位於花蓮市○○路429 、431 、433 、435 號，花蓮市
    ○○路81號建築物，於民國95年12月17日起火燃燒乙案，因
    已逾2 年消滅時效期間，恕難理賠」等各節，為兩造所不爭
    執，並有詹大英等5 人出具之96年5 月24日保字第96003 號
    函、花蓮縣政府消費者爭議事件申請調解書、消費爭議申訴
    資料表、花蓮縣政府96年6 月21日府行法字第09600919970
    號及96年7 月23日府行法字第09601084370 號函、花蓮縣消
    費爭議調解委員會調解會簽到單、花蓮縣消費爭議調解委員
    會調解筆錄、被告公司96年7 月3 日新產火賠字第96020 號
    函、花蓮縣政府97年10月17日府行法字第0970160234號函、
    接受書、被告公司受款帳戶明細表、代位求償權同意書等件
    附卷足憑（見本院卷第25、35、37、43、44、70、71頁、第
    72頁背面、第75頁、第78至81頁、第84、85、96、104 頁）
    ，復據本院向花蓮縣政府調取上述調解資料查對無訛（並影
    印附卷如上），堪信為真實。
  3.按由保險契約所生之權利，自得為請求之日起，經過2 年不
    行使而消滅。有左列各款情形之一者，其期限之起算，依各
    該款之規定：一、要保人或被保險人對於危險之說明，有隱
    匿、遺漏或不實者，自保險人知情之日起算。二、危險發生
    後，利害關係人能證明其非因疏忽而不知情者，自其知情之
    日起算。三、要保人或被保險人對於保險人之請求，係由於
    第三人之請求而生者，自要保人或被保險人受請求之日起算
    。」，保險法第65條第1 至3 款定有明文。次按時效，自請
    求權可行使時起算；時效期間，不得以法律行為加長或減短
    之，並不得預先拋棄時效之利益，民法第128 條、第147 條
    分別定有明文。所謂請求權可行使時，乃指權利人得行使請
    求權之狀態而言。契約當事人之一方「請求」他方給付之時
    間，與其「得請求」給付之時間，意義並不相同，在計算消
    滅時效是否完成，更有其相異之處。前者為請求權人「實際
    提出請求」之時間，關係消滅時效是否中斷之問題；後者則
    為契約約定「得請求給付」之時間，亦即其「請求權發生」
    之時間，及「消滅時效起算」之時間（最高法院91年度台上
    字第1960號判決參照）。是得請求給付之時間亦即係消滅時
    效起算之時間，時效期間既不得以法律行為加長或減短，自
    亦不許當事人合意將消滅時效之起算時間即得請求給付之時
    間加長或減短。
  4.依前開說明，系爭火災於95年12月17日發生後，原告即可請
    求保險金，迄至97年12月17日已屆滿2 年。則被告辯稱原告
    自斯時起，即得請求系爭保險契約之保險金，而得起算系爭
    保險契約保險金請求權之時效，原告迄99年12月1 日始聲請
    支付命令（見本院99年度司促字第2956 9號卷第1 頁，因被
    告異議而視為起訴），已逾保險法第65條前段規定之時效期
    間，而為時效抗辯，應屬可取。
  5.次按「消滅時效，因左列事由而中斷：一、請求。..左列事
    項與起訴有同一效力：....二、聲請調解或提付仲裁....」
    、「時效因請求而中斷者，若於請求後6 個月內不起訴，視
    為不中斷」、「時效因聲請調解或提付仲裁而中斷者，若調
    解之聲請經撤回、被駁回、調解不成立或仲裁之請求經撤回
    、仲裁不能達成判斷時，視為不中斷」，民法第129 條第1
    項、第2 款、第130 條、第133 條亦定有明文。由民法第13
    0 條規定而觀，時效因請求而中斷者，請求人苟欲保持中斷
    之效力，非於請求後6 個月內起訴不可。如僅繼續不斷的為
    請求，而未於請求後6 個月內起訴，其中斷之效力，即無由
    保持（最高法院71年台上字第3435號判例意旨）。原告固謂
    系爭火災發生後，伊一直向被告請求保險金，但被告一直找
    理由搪塞不給付云云。而被告確未給付保險金，為被告所不
    爭執，惟依前開說明，由於原告未於請求後6 個月內起訴，
    仍無法中斷時效進行。另花蓮縣消費爭議調解委員會前於96
    年8 月27日、同年8 月1 日就兩造間給付保險金乙事進行調
    解，嗣調解不成立，此復為兩造所未爭執，茲原告未於調解
    不成立後6 個月內起訴，依上開規定，仍於97年12月17日屆
    滿2 年消滅時效甚明。原告主張伊不斷向被告請求給付保險
    金，係被告找各種理由搪塞拒絕理賠，伊並未罹於時效云云
    ，並不足採。
  (二)原告依系爭保險契約關係，請求被告給付保險理賠金50萬，
    有無理由？
    依前揭說明，被告以原告起訴行使保險金請求權已逾保險法
    第65條前段規定之時效期間為由，拒絕給付系爭保險金，尚
    無不合。從而，毋論被告應否支付系爭保險金，原告亦不得
    再向被告請求上述款項。
五、綜上所述，原告固主張系爭火災發生，伊得向被告公司請求
    給付保險金，惟原告自95年12月18日起即可主張權利，其保
    險金請求權於97年12月17日屆滿2 年消滅時效，則被告抗辯
    罹於2 年時效一節，於法有據。從而，原告依據系爭保險契
    約保險金請求權，訴請被告給付原告50萬元，及自97年12月
    18日起至清償日止，按年息5%計算之利息，為無理由，應予
    駁回。
六、本件事證已臻明確，兩造其餘之攻擊或防禦方法及未經援用
    之證據，經本院斟酌後，認為均不足以影響本判決之結果，
    爰不逐一詳予論駁，併此敘明。
七、據上論結，本件原告之訴為無理由，依民事訴訟法第78條，
    判決如主文。
中    華    民    國   100    年    12    月    16    日
                  民事第三庭法  官  林惠霞
以上正本係照原本作成
如對本判決上訴，須於判決送達後20日內向本院提出上訴狀。如
委任律師提起上訴者，應一併繳納上訴審裁判費。
中    華    民    國   100    年    12    月    16    日
                            書記官  陳怡如